【裁判字號】    98,台上,859
【裁判日期】    980220
【裁判案由】    違反毒品危害防制條例
【裁判全文】
最高法院刑事判決              九十八年度台上字第八五九號
上  訴  人  台灣高等法院檢察署檢察官
上  訴  人
即  被  告  甲○○
上列上訴人等因被告違反毒品危害防制條例案件，不服台灣高等
法院中華民國九十七年十一月二十日第二審更審判決（九十六年
度上更(一)字第四三六號，起訴案號：台灣桃園地方法院檢察署九
十三年度偵字第四五０六號），提起上訴，本院判決如下：
    主  文
原判決撤銷，發回台灣高等法院。
    理  由
本件原判決認定上訴人即被告甲○○及其子黃執宇意圖營利，基
於共同販賣第一級毒品海洛因之概括犯意，自民國九十三年一月
中旬某日起，至同年三月十八日止，在桃園縣平鎮市○○路四０
六巷二三號被告住處，平均每二日，以一包海洛因新台幣（下同
）五百元之價格，連續賣出海洛因予劉荃岑（原判決事實一第九
行誤載為劉荃芩）。又於同年四月中旬某日起，迄同年七月五日
止，在上址住處或桃園縣某不詳地點，其中同年四月中旬至同年
五月中旬間，平均一星期一次；同年六月三十日至同年七月五日
止之間，則每日一次，均以一包海洛因一千元之價格，共同賣出
海洛因予龔志強。於九十四年三月十八日，劉荃岑在上址住處，
因故持刀刺殺被告，經黃執宇報警，警員於翌日即同年月十七日
凌晨到場處理，發現並扣得原判決附表（下稱附表）編號一所示
之海洛因、塑膠夾鏈袋等物。又於九十四年七月五日，龔志強在
台北縣新店市搭乘營業小客車，前往桃園縣，向被告購買海洛因
一包，隨即在車上施用，經該營業小客車司機報警，因而查獲龔
志強。經龔志強供出海洛因係向被告購買，由警於九十四年七月
十七日，搜索上址住處，並扣得附表編號三所示之海洛因、塑膠
夾鏈袋、分裝器具等物等情。因而撤銷第一審關於被告部分之科
刑判決，改判仍論處被告共同連續販賣第一級毒品（累犯）罪刑
，固非無見。
惟查：(一)有罪判決書之事實一欄，為判斷其適用法令當否之準據
，應將法院依職權認定與論罪科刑有關之事實，凡犯罪之時間、
地點、方法、態樣，以及適用法律有關之事項，均應為詳實之記
載，然後於理由內逐一說明其憑以認定之證據，並使事實認定與
理由說明，互相適合，方為合法。倘若事實未有記載，而理由加
以說明，或事實已有記載，而理由未予說明，或事實認定與理由
說明，不相一致，或事實或理由欄內之記載，前後齟齬，或事實
認定與所採之證據不相適合，按諸刑事訴訟法第三百七十九條第
十四款規定，均為判決不載理由，或所載理由矛盾，其判決當然
違背法令。(1)販賣毒品之所謂販賣行為，係行為人基於營利之目
的，而販入或賣出毒品而言，即主觀上有營利之意圖，且客觀上
有販賣行為，始足構成。原判決事實欄雖記載被告意圖營利，共
同連續販賣海洛因，惟理由並未說明其認定被告有營利意圖所憑
證據及得心證理由，自有判決理由不備之違法。本院前次發回意
旨已予指明，原判決仍未就此加以說明，尤難謂洽。(2)販賣毒品
罪，並不以購入之後復行賣出為構成要件，即以營利為目的將毒
品購入或賣出，有一於此，其犯罪即已成立。原判決事實欄僅記
載被告共同連續賣出海洛因，而就被告取得供賣出之海洛因之目
的為何？是否以營利為目的而購入？均付之闕如，無由判斷被告
之取得海洛因行為，應否成立販賣第一級毒品罪，不足以正確適
用法律，亦難認適法。(3)原判決主文諭知扣案附表編號二所示之
海洛因，應予沒收銷燬；並於理由說明其所憑依據，惟原判決事
實欄就扣得附表編號二所示之海洛因，及該海洛因與被告所犯販
賣第一級毒品罪有關等情，則未為記載，致原判決諭知沒收銷燬
及理由說明，失其事實根據，不無判決理由矛盾之違法。(4)原判
決事實欄記載被告與黃執宇共同連續販賣海洛因予「劉荃岑」、
「龔志強」，理由卻說明被告就連續販賣海洛因予「劉荃芩」之
犯行，與黃執宇有犯意聯絡及行為分擔，應論以共同正犯（見原
判決理由貳、五、(二)第二、三行），而未及於販賣予「龔志強」
部分，前後齟齬不合；又原判決事實欄就黃執宇有何具體共同連
續販賣海洛因行為，未置一詞，即遽為認定黃執宇與被告有行為
分擔，同有判決理由矛盾之違法。(5)劉荃岑於警詢陳稱：伊向被
告購買海洛因，價格有「一百元」、「二百元」、「三百元」、
「五百元」至「一千元」不等（見九十三年度偵字第四五０六號
卷第一七頁背面）；於第一審證述：伊向被告購買海洛因，價格
從「幾百元」至「一千元」不等，大部分是「一千元」等語（見
第一審卷三第六七頁）。又原判決說明龔志強於台灣桃園地方法
院九十四年度訴字第三五０號違反毒品危害防制條例案件審判期
日證述：伊自九十三年四月中旬起，向被告購買海洛因，前一、
二個月，約一星期一次。於同年六月底至同年七月初，約一天二
次，至少一次。每次最少購買「五百元」，最多「一千元」，曾
有一次購買「二千元」之情形。從同年六月底開始，每天購買「
五百元」或「一千元」，有時一天購買二次。同年七月五日，係
購買一次一千元，已交付被告「八百元」，尚欠二百元（見原判
決理由貳、三、(四)第一行至第十四行）；又龔志強於原審證稱：
伊向被告購買海洛因，每次購買「五百元」至「一千元」等語（
見原審卷第一九五頁）。原判決事實欄係記載被告自九十三年一
月「中旬某日」起，至同年三月十八日止，連續多次以一包「五
百元」之價格，共同賣出海洛因予劉荃岑；又於九十三年四月中
旬某日起，迄同年七月五日止，其中同年四月中旬至同年五月中
旬間，平均一星期一次，另同年六月三十日至同年七月五日間，
則每日一次，均以一包海洛因「一千元」之價格，共同賣出海洛
因予龔志強。而原判決理由援引上述劉荃岑、龔志強之陳述，並
說明依罪疑唯輕原則，採取最有利於被告之認定，即被告賣出海
洛因予劉荃岑所得價金，自九十三年一月「一日」起，至同年三
月十七日止，共計七十七日，每二日賣出一次，合計三十八次，
每次以「五百元」計算，共計一萬九千元，九十三年三月十八日
，先後購買三次，分別為「五百元」、「三百元」、「一千元」
，共計一千八百元，總計為二萬零八百元；被告賣出海洛因予龔
志強所得價金，自九十三年四月中旬至五月中旬，每星期一次，
每次「一千元」，合計四千元，自九十三年六月三十日至同年七
月四日，每日一次，每次「一千元」，合計五千元，九十三年七
月五日係「八百元」，總計九千八百元（見原判決理由貳、三、
(八)）。原判決事實欄記載與理由說明，多有齟齬存在，亦與所憑
之證據不相適合，核有判決理由矛盾之違法。(6)稽之卷內資料及
原判決理由說明，劉荃岑應係於「九十三年」三月十八日持刀刺
殺被告，原判決事實欄卻記載為「九十四年」三月十八日；龔志
強應係於「九十三年」七月五日，向被告購買一包海洛因，隨即
為警查獲，原判決事實欄卻記載為「九十四年」七月五日；警方
應係於「九十三年」七月十七日，搜索上址住處，並扣得附表編
號三所示之海洛因、塑膠夾鏈袋、分裝器具等物，原判決事實欄
卻記載為「九十四年」七月十七日，原判決事實認定與理由說明
不相一致，亦與卷內資料不合，顯有判決理由矛盾之違誤。(7)原
判決認定附表編號一所示之塑膠夾鏈袋、攪拌棒均殘留「不明粉
末」（見附表編號一）；原判決理由卻說明上開塑膠夾鏈袋、攪
拌棒係殘留「海洛因」（見原判決理由貳、三、(六)第一行至第四
行），已見前後不一，難謂無判決理由矛盾之違法。又上開塑膠
夾鏈袋、攪拌棒究竟有無殘留海洛因，既經扣案，囑託專業機關
（構）鑑定調查，應無困難。且上開塑膠夾鏈袋、攪拌棒有無殘
留海洛因，攸關認定是否供販賣海洛因所用之物，及應否宣告沒
收銷燬或沒收，自有調查明白必要。乃原審未予查明，即逕為認
定上開塑膠夾鏈袋、攪拌棒殘留不明粉末，係被告所有供販賣海
洛因所用之物，因而宣告沒收，亦有調查職責未盡之違法。(8)原
判決理由說明未扣案之被告販賣海洛因所得總計三萬零六百元，
並據以諭知沒收，如全部或一部不能沒收時，以其財產抵償之，
惟原判決事實欄並未記載被告販賣海洛因所得究為若干，致原判
決諭知沒收及理由說明，缺乏事實依據，核有判決理由矛盾之違
法。(二)毒品危害防制條例第四條第一項之販賣第一級毒品罪，其
法定本刑為死刑或無期徒刑；處無期徒刑者，得併科一千萬元以
下罰金。犯販賣第一級毒品罪，倘有法定加重其刑之事由，其中
法定本刑為死刑及無期徒刑部分，依刑法第六十四條第一項、第
六十五條第一項之規定，固不得加重，惟併科罰金部分，仍應依
法加重之。原判決說明被告犯販賣第一級毒品罪，應論以連續犯
及累犯，惟其法定最低本刑為無期徒刑，依法不得加重（見原判
決理由貳、五、(二)），而未就罰金刑部分，依法加重其刑，難謂
無判決適用法則不當之違法。(三)毒品外包裝用於包裹毒品，防其
裸露、潮濕，便於攜帶販賣，係供犯販賣毒品罪所用之物，應依
毒品危害防制條例第十九條第一項之規定，宣告沒收；如毒品之
包裝黏著物與毒品無法分離，則應依同條例第十八條第一項前段
之規定，諭知併同毒品沒收銷燬之。又毒品危害防制條例第十九
條第一項有關沒收之規定，係刑法第三十八條第一項第二款、第
三項之特別規定，應優先適用。(1)原判決說明附表編號一至三所
示之海洛因，係第一級毒品；海洛因之包裝袋及殘留有海洛因之
分裝器具，與海洛因甚難分離，且予以分離耗費過鉅，應一體視
為海洛因，依毒品危害防制條例第十八條第一項前段、第十九條
第一項之規定，一併諭知沒收銷燬（見原判決理由貳、七第一行
至第六行）。原判決究係適用毒品危害防制條例第十八條第一項
前段或第十九條第一項之規定，就海洛因之包裝袋及殘留海洛因
之分裝器具，諭知沒收銷燬，即有欠明，難謂無判決適用法則不
當之違法。(2)原判決說明附表編號一所示之分裝塑膠袋、塑膠夾
鏈袋、攪拌棒；編號三所示之塑膠夾鏈袋，係被告所有供犯罪所
用之物，應依刑法第三十八條第一項第二款之規定，諭知沒收（
見原判決理由貳、七第六行至第十行），核有判決適用法則不當
之違誤。(四)共同實行犯罪行為之人，在合同意思範圍內，各自分
擔犯罪行為之一部，相互利用他方之行為，以遂行其犯罪之目的
，即應就其全部所發生之結果，共同負責。因此，共同正犯之犯
罪所得，係合併計算，為避免執行時發生重複沒收之情形，故各
共同正犯之間係採連帶沒收主義，於各該共同正犯之同一或先後
所為之判決內，於裁判時應就共同正犯諭知連帶沒收，不得就全
體共同正犯之總所得，對各該共同正犯分別重複諭知沒收。原判
決認定被告與黃執宇共同連續販賣海洛因所得為三萬零六百元，
乃諭知犯罪所得三萬零六百元沒收之，如全部或一部不能沒收時
，以其財產抵償之，並未諭知與黃執宇連帶沒收；又原判決未說
明諭知犯罪所得沒收之，如全部或一部不能沒收時，以其財產抵
償之所憑理由及依據，核有判決適用法則不當及判決理由不備之
違法。以上，或係檢察官及被告上訴意旨所指摘，或為本院得依
職權調查之事項，且原判決上述違法，已影響於事實之確定，本
院無從自為判決，應認原判決仍有撤銷發回更審之原因。又原判
決一再援引上述龔志強於台灣桃園地方法院九十四年度訴字第三
五０號違反毒品危害防制條例案件審判期日之證詞，資為認定被
告犯罪事實之證據（見原判決理由貳、三、(四)），惟本案卷宗似
無原判決所指審判期日之審判程序筆錄存在，本院無從查考；原
判決案由欄將第一審判決日期九十四年十月二十一日，誤載為九
十五年十二月二十七日；原判決理由貳、三、(六)第一、四行，有
關「九十四年」之記載，應係「九十三年」之誤，案經發回，均
併請注意及之。
據上論結，應依刑事訴訟法第三百九十七條、第四百零一條，判
決如主文。
中    華    民    國  九十八  年    二    月   二十   日
                      最高法院刑事第六庭
                          審判長法官  洪  清  江
                                法官  韓  金  秀
                                法官  李  錦  樑
                                法官  陳  國  文
                                法官  黃  正  興
      本件正本證明與原本無異
                                      書  記  官
中    華    民    國  九十八  年    二    月  二十七  日
                                                      Ｑ


司法院資訊處製作；財團法人民間司法改革基金會備份。
